【裁判字號】    88,上訴,4687
【裁判日期】    890131
【裁判案由】    偽造文書等
【裁判全文】
臺灣高等法院刑事判決                          八十八年度上訴字第四六八七號
    上 訴人 即
    被      告  乙○○
右上訴人即被告因偽造文書等案件，不服臺灣桃園地方法院八十八年度訴緝字第一一
五號，中華民國八十八年十一月五日第一審判決（起訴案號：臺灣桃園地方法院檢察
署八十四年度偵字第一０六九一號）提起上訴，本院判決如左：
    主  文
上訴駁回。乙○○緩刑參年。
    事  實
一、乙○○與邱文雄（已行審結）係夫妻關係，一同於民國（下同）八十二年年底，
    由邱文雄自任會首，召集會期自八十三年一月一日起至八十四年九月一日止，會
    員連會首共二十一人，每會新台幣（下同）三萬元之互助會，詎乙○○與邱文雄
    二人於八十四年五月間，因財務狀況不佳，竟基於意圖為自己不法所有及行使偽
    造私文書之概括犯意聯絡，自八十四年五月一日起至八十四年八月一日止，利用
    其與邱文雄一同主持開標之機會，先後冒用甲○○、彭沂桂、溫秋霞、楊邱月嬌
    四人之名義，以偽造甲○○、彭沂桂、溫秋霞、楊邱月嬌四人署押於標單上，並
    持以行使而標取上開四期會款之不實詐術，均足以生損害於甲○○、彭沂桂、溫
    秋霞、楊邱月嬌四人，乙○○、邱文雄二人再分別向其他活會會員收取上開四期
    之會款，致使其他活會會員均因之信以為真，而陷於錯誤，均交付上開四期會款
    予乙○○、邱文雄二人，共計約二百四十萬元。嗣於八十四年八月間，乙○○與
    邱文雄二人以上述方法詐得會款後即逃逸無蹤，經甲○○發覺於尾會時，除其本
    人外尚有彭沂桂、溫秋霞、彭桂蘭、楊邱月嬌等五人均未得標款（即均為活會）
    ，始查悉上情。
二、案經甲○○訴由臺灣桃園地方法院檢察處檢察官偵查起訴。
    理  由
一、訊據被告乙○○矢口否認有右揭犯行，辯稱：上開互助會係由其夫邱文雄自任會
    首所召集者，伊僅曾受其夫指示，央請甲○○、溫秋霞等人加入，惟伊並無偽造
    標單而詐取上開四期之會款云云。經查：被告右揭犯行業據告訴人李桂香指訴綦
    詳，核與證人彭沂桂、溫秋霞、楊邱月嬌及彭桂蘭等人於偵查中、原審及本院證
    述情節相符，復有上開互助會之會簿影本乙份，在卷可稽。又上開互助會於八十
    四年八月間時，已屬尾會，竟仍有彭沂桂、溫秋霞、楊邱月嬌、彭桂蘭及告訴人
    甲○○等五人尚屬活會，而被告復自承有招募甲○○、溫秋霞等加入互助會，且
    於八十四年五月間至八月間先後與其夫邱文雄一同主持開標，並先後向告訴人甲
    ○○等五人（含彭桂蘭）收取上開四期之會款顯見被告確有參與互助會務。又被
    告與其夫邱文雄於八十四年八月間收取上開會款後，即一同逃匿無蹤，致告訴人
    甲○○等人遍尋無著，而受有損害，尤徵被告與其夫邱文雄二人係先後偽造告訴
    人甲○○等四人標單持以冒標，再向告訴人甲○○等其他會員詐取上開四期會款
    後逃匿無蹤，以掩犯行。是被告辯稱未參與冒標云，顯係事後卸責之詞，不足採
    信。事証明確，被告犯行堪以認定，應予依法論科。
二、查被告先後偽造告訴人彭沂桂、溫秋霞、楊邱月嬌及告訴人甲○○四人名義之上
    開標單各乙紙，均屬刑法第二百二十條第一項、第二百十條之準私文書，核被告
    所為，係犯刑法第二百十六條、二百十條、第二百二十條第一項之行使偽造準私
    文書罪及刑法第三百三十九條第一項之詐欺取財罪。被告偽造彭沂桂、溫秋霞、
    楊邱月嬌及告訴人甲○○四人名義之署押，為其偽造彭沂桂、溫秋霞、楊邱月嬌
    及告訴人甲○○四人上開四紙標單私文書之部分行為；被告偽造彭沂桂、溫秋霞
    、楊邱月嬌及告訴人甲○○四人上開四紙私文書之低度行為，復為其持以行使上
    開四紙私文書之高度行為所吸收，均不另論擬。被告先後四次行使偽造私文書及
    詐欺取財之犯行，其均時間緊接，所犯構成要件相同，顯均係基於概括犯意所為
    ，均為連續犯，均應依刑法第五十六條規定論以一罪，並均加重其刑。被告所犯
    上開四次詐欺行為，均有一行為而同時詐欺多數之活會會員，均為想像競合犯，
    均應依刑法第五十五條規定各論以一罪。被告所犯上開二罪與其夫邱文雄間，均
    有犯意聯絡及行為分擔，依刑法第二十八條規定，為共同正犯。被告所犯上開二
    罪間，復有方法、結果之牽連關係，均為牽連犯，應依刑法第五十五條規定，從
    一重之行使偽造私文書罪處斷。原審適用上開法條，及罰金罰鍰提高標準條例第
    一條前段，暨審酌被告明知告訴人甲○○等四人均尚未標得上開互助會，竟因自
    己一時財務不佳，即偽造告訴人甲○○等四人名義之上開四紙標單之不實詐術，
    而向其他活會會員詐取上開四期之會款，已足生損害於告訴人甲○○等人及其犯
    罪後之態度等一切情狀，量處有期徒刑一年二月，並認上開偽造之標單四紙，因
    已滅失，故不宣告沒收，其認事用法均無不合。被告上訴空言否認犯罪，指摘原
    判決不當，為無理由，應予駁回。惟被告未曾受有期徒刑以上刑之宣告，已與告
    訴人甲○○、被害人彭沂桂、彭桂蘭達成和解，且其夫邱文雄業巳自殺身亡，被
    告仍有子女尚待撫育，經此教訓，應知所警惕，信無再犯之虞，爰併諭知緩刑三
    年，以啟自新。
三、公訴意旨另以：公訴人雖認被告另自八十三年一月一日起至八十四年四月三十日
    止，亦有以上述方法行使偽造標單，而向其他活會會員詐取會款，因認被告此部
    分所為亦涉有刑法第二百十六條、第二百十條之行使偽造私文書罪及第三百三十
    九條第一項之詐欺取財罪嫌云云。按犯罪事實應依證據認定之，無證據不得推定
    其犯罪事實，刑事訴訟法第一百五十四條定有明文。訊據被告堅決否認此部分犯
    嫌，經查：被告與其夫邱文雄二人所主持之上開互助會，至八十四年九月尾會時
    ，仍有五名會員為活會，且被告係自八十四年五月起至同年八月間止，先後四次
    以上述方法詐取會款等情，業據本院認定如上，則扣除八十四年九月僅餘一期活
    會及查無其他會員出面指訴被告冒標其會款等情以觀，被告於八十三年一月至八
    十四年四月止之時間內，顯均有履行其為互助會會首，即按時向活會會員收取會
    款後再交付會款予得標會員之義務，並無以上述方法行使偽造私文書及詐欺取財
    之犯行甚明，至為顯然。此外，復查無其他積極事證足資證明被告與其夫邱文雄
    於右揭時地另以公訴人所指上開犯嫌，自屬不能證明被告此部分之犯罪，惟公訴
    人認此部分與上開論罪科刑部分間有連續犯之裁判上一罪關係，爰不另為無罪之
    諭知，附此敘明。
據上論斷，應依刑事訴訟法第三百六十八條，判決如主文。
本案經檢察官郭弘佑到庭執行職務。
中      華      民      國    八十九    年      一      月    三十一    日
                              臺灣高等法院刑事第十三庭
                                  審判長法  官  常  尚  信
                                        法  官  周  占  春
                                        法  官  盧  彥  如
右正本證明與原本無異。
如不服本判決應於收受送達後十日內向本院提出上訴書狀，其未敘述上訴之理由者並
得於提起上訴後十日內向本院補提理由書（均須按他造當事人之人數附繕本）。
                                        書記官  蘇  文  正
中      華      民      國    八十九    年      二      月      二      日
附錄：本案論罪科刑法條全文
刑法第二百十六條：
行使第二百十條至第二百十五條之文書者，依偽造、變造文書或登載不實事項或使登
載不實事項之規定處斷。
刑法第二百十條：
偽造、變造私文書，足以生損害於公眾或他人者，處五年以下有期徒刑。
刑法第二百二十條第一項：
在紙上或物品上之文字、符號，依習慣或特約，足以為表示其用意之證明者，關於本
章之罪，以文書論。
刑法第三百三十九條第一項：
意圖為自己或第三人不法之所有，以詐術使人將本人或第三人之物交付者，處五年以
下有期徒刑、拘役或科或併科一千元以下罰金。


司法院資訊處製作；財團法人民間司法改革基金會備份。
